【裁判字號】    98,易,121
【裁判日期】    980908
【裁判案由】    侵占等
【裁判全文】
臺灣嘉義地方法院刑事判決               98年度易字第121號
公  訴  人  臺灣嘉義地方法院檢察署檢察官
被      告  戊○○
            丁○○
共      同
選任辯護人  洪千雅律師（財團法人法律扶助基金會扶助律師）
上列被告等因侵占等案件，經檢察官提起公訴（九十七年度偵字
第七八０二號），本院判決如下：
    主  文
戊○○、丁○○共同犯侵占罪，各處有期徒刑參月，如易科罰金
，均以新臺幣壹仟元折算壹日。
    犯 罪 事 實
一、戊○○與丁○○自民國九十五年十一月一日起，入住甲○○
    位在嘉義縣番路鄉江西村柿子腳十八之二十六號房屋。然因
    甲○○積欠臺灣土地銀行債務未予清償，上開房屋遂遭臺灣
    土地銀行向本院聲請強制執行，經本院於九十五年十二月二
    十五日將該房屋查封後，於九十七年一月二日由乙○○拍定
    上開房屋，本院乃於同年一月十七日發給權利移轉證書，並
    定於同年三月十八日執行點交。詎戊○○及丁○○竟利用點
    交前渠等仍現實占有管領上開房屋之機會，意圖為自己不法
    之所有，共同基於侵占之犯意聯絡，於九十七年三月十五日
    至十六日間，接續將該房屋內如附表一所示、原附屬於該房
    屋之物品拆下並侵占入己。嗣於同年三月十八日，本院民事
    執行處書記官至上址執行點交時，始悉上情。
二、案經乙○○訴由臺灣嘉義地方法院檢察署檢察官偵查起訴。
    理  由
壹、證據能力部分：
  一、按被告以外之人於審判外之言詞或書面陳述，除法律有規
      定者外，不得作為證據，刑事訴訟法第一百五十九條第一
      項定有明文。次按被告以外之人於審判外之陳述，雖不符
      刑事訴訟法第一百五十九條之一至第一百五十九條之四之
      規定，而經當事人於審判程序同意作為證據，法院審酌該
      言詞陳述或書面陳述作成時之情況，認為適當者，亦得為
      證據。當事人、代理人或辯護人於法院調查證據時，知有
      第一百五十九條第一項不得為證據之情形，而未於言詞辯
      論終結前聲明異議者，視為有前項之同意，此觀刑事訴訟
      法第一百五十九條之五規定甚明。
  二、被告戊○○、丁○○之辯護人抗辯檢察官所提出之證人己○○於偵查中之證詞與卷附照片不符而顯然不可信，依刑
      事訴訟法第一百五十九條之一第二項不具證據能力等語。
      本院認：
（一）證人己○○於偵查中向檢察官所為之證述，雖為被告以外
      之人於審判外之言詞陳述，然其偵查中以證人身分所為之
      證詞既經依法具結，以作為其證詞憑信性之擔保，且證人
      己○○業經本院於審理時傳喚到庭使被告二人及其辯護人
      有行使反對詰問權之機會，是被告二人對該證人之反對詰
      問權已受相當保障；且由證人己○○於偵查中所為證詞對
      照卷附照片以觀（見九十七年度他字第四四０號偵查卷第
      15頁編號1 照片），卷附照片顯示確有部分二樓、三樓窗
      戶呈現鏤空未安裝之狀態，是證人己○○偵查中證稱伊前
      往察看上開房屋時發現異狀等情，並非毫無所據；至證人
      己○○之偵查筆錄固記載「二、三樓的鐵窗被拆除」等節
      ，然該細節問題是否為筆錄之誤繕或語意表達上之不明，
      則屬證明力層次之問題，已經由交互詰問程序予以確認（
      見本院卷第78頁），是自難執此即遽認證人己○○偵查中
      所為陳述全部均有顯不可信之情況，依刑事訴訟法第一百
      五十九條之一第二項規定，證人己○○偵查中之證詞仍具
      有證據能力無疑。
（二）被告二人及其辯護人對於卷附其餘傳聞證據之證據能力，
      均未聲明異議。本院審酌其餘各書面陳述作成時之情況，
      認無顯不適當之情形，且經本院於審理時提示予被告二人
      及其辯護人表示意見，是採納上開傳聞證據，無礙於被告
      二人與其辯護人於程序上之彈劾詰問權利，而認卷附其餘
      傳聞證據均合於刑事訴訟法第一百五十九條之五規定，因
      而均具證據能力，合先敘明。
貳、實體部分：
  一、訊據被告戊○○、丁○○固均坦承如附表一所示物品為渠
      等所拆走之事實，然均矢口否認有何侵占犯行，均辯稱：
      渠等承租上開房屋時為半成屋，如附表一所示物品均為渠
      等自費安裝而為渠等所有，渠等遷出上開房屋時自有權取
      走，並無不法意圖云云。惟查：
  （一）證人即原屋主甲○○因無力清償積欠臺灣土地銀行債務
        ，致其所有位在嘉義縣番路鄉江西村柿子腳十八之二十
        六號房屋及所坐落土地為本院民事執行處以九十六年度
        執字第四一五四號強制執行，進行查封拍賣，於九十七
        年一月二日由告訴人乙○○拍定，並於九十七年一月十
        七日發給不動產權利移轉證書，後經告訴人乙○○向本
        院民事執行處請求定期強制點交，而本院民事執行處乃
        於九十七年三月六日發文通知被告，令被告於九十七年
        三月十八日前，將上開土地建物自行點交予告訴人等情
        ，為被告二人所不否認，復有上開土地所有權狀及建物
        所有權狀影本各乙份在卷可憑，並有本院九十七年一月
        二日不動產拍賣筆錄、本院不動產權利移轉證書、九十
        七年三月六日嘉院龍民九十六執弘字第四一五四號通知
        書各乙份附於上開本院九十六年度執字第四一五四號民
        事執行卷宗可參。是上開事實至為明確，堪以認定。而
        按拍賣之不動產，買受人自領得執行法院所發給權利移
        轉證書之日起，取得該不動產所有權，強制執行法第九
        十八條第一項定有明文。告訴人乙○○於九十七年一月
        十七日取得不動產權利移轉證明書，其自該日起即屬上
        開建築物之所有權人。此外，本院民事執行處書記官係
        於九十七年三月十八日至上開房屋執行點交程序，此觀
        該日之執行筆錄即明。被告二人自九十七年三月十五日
        起開始搬離上開房屋，至同年月十六日始自上開房屋搬
        離，且搬離後房屋鑰匙並未交給他人等情，此據被告戊○○於本院審理時供述明確（見本院卷第 173頁），核
        與證人己○○於本院審理時結證稱：伊於點交前一天約
        晚上七時許去該房屋外查看，外面看起來有搬家的情形
        感覺很混亂（見本院卷第77頁、第78頁）等語相符，堪
        認迄同年三月十八日執行點交前上開房屋均仍由被告二
        人現實占有管領無誤。
  （二）上開建築物經本院民事執行處於九十七年三月十八日到
        場點交時，上開房屋內如附表一所示、原附屬於該房屋
        之物品業遭拆走等情，業據證人己○○本院審理時結證
        屬實（見本院卷第84頁至第87頁），復有本院九十六年
        度執字第四一五四號民事執行卷宗內九十七年三月十八
        日執行筆錄及如附表一所示現場照片附卷可憑。而如附
        表一所示物品為被告二人共同決定拆走等情，業據被告
        二人於本院審理時供述明確（見本院卷第172頁至第177
        頁），核與渠等偵查中供述情節一致；參以被告戊○○
        於偵查中供稱：渠等拆卸下來的物品有的送人、有的渠
        等現在的房子在用（見九十七年度交查字第五一六號偵
        查卷第37頁）等語；被告丁○○於偵查中亦供稱：拆卸
        下來的物品在伊家（見九十七年度交查字第五一六號偵
        查卷第38頁）等詞；對照上開房屋內從一樓至三樓均有
        物品遭拆走等情，業如上述，其種類並非單一，分佈範
        圍亦屬甚廣，均非短暫之時間所能達成，若非居住於該
        房屋內且對上開房屋有實際支配管領力者，衡情甚難以
        遂行，是堪認被告二人係利用點交前渠等仍現實占有管
        領上開房屋之機會，意圖為自己不法之所有，共同基於
        侵占之犯意聯絡，於九十七年三月十五日至十六日間，
        接續將該房屋內如附表一所示、原附屬於該房屋之物品
        拆下並侵占入己無訛。
  （三）被告二人固辯稱：渠等承租上開房屋時為半成屋，如附
        表一所示物品均為渠等自費安裝而為渠等所有，渠等遷
        出上開房屋時自有權取走，並無不法意圖云云。惟證人
        即被告二人入住前所僱用水電包商丙○○於本院審理時
        具結證稱：被告二人承租該房屋前伊曾到該房屋內查看
        過，該房屋一樓浴室內原本就有洗臉臺，伊並未替被告
        二人裝設洗臉臺，也未裝設電話通信設備及第四臺（見
        本院卷第155頁至第158頁）等語；復結證稱：伊僅有換
        四個水龍頭，二個廚房水龍頭、二個洗臉臺水龍頭，一
        樓至二樓及地下室的插座及燈具，還有廚房廚具、瓦斯
        爐及排油煙機（見本院卷第159頁、第161頁）等語。參
        以證人即原屋主甲○○於本院審理時結證稱：伊買該房
        屋時可以說是全新的，伊記得該房屋內有電及電燈（見
        本院卷第149頁、第150頁）等詞，堪認被告二人入住上
        開房屋前，該房屋為接近新屋之狀態，故由證人丙○○
        、甲○○上開證詞對照以觀，並衡酌新建房屋之配置常
        情，足認如附表一所示物品在被告二人入住該房屋前即
        均已裝設、附屬於該房屋，並非由被告二人入住前自行
        安裝或更換；是被告二人辯稱如附表一所示物品為渠等
        所自行安裝云云，即不足採。而如附表一所示物品之所
        有權原既同屬證人甲○○所有，且為該房屋之從物，而
        該房屋經本院民事執行處透過強制執行程序移轉所有權
        予拍定人後，依民法第六十八條第二項，如附表一所示
        物品亦同時移轉為拍定人所有無誤，從而，被告二人辯
        稱渠等有權取走如附表一所示物品，且無不法意圖云云
        ，亦難認有據。至被告二人固提出租賃契約書及附件（
        見本院卷第95頁至第99頁）以佐證渠等上開辯詞，然觀
        諸該房屋租賃契約書所載之租賃期限長達十年（九十五
        年十一月一日至一百零五年十月三十一日止），五層建
        物樓總面積一百九十點五七平方公尺每月租金僅新臺幣
        （下同）五千元等節，其締約內容已難謂符合常情；參
        以證人甲○○於本院審理時聲稱：該房屋租金均由「武
        郎」（即證人丙○○）收取，遇到伊再將租金轉交給伊
        ，伊忘記收到幾次租金（見本院卷第143頁、第148頁）
        云云；對照證人丙○○於本院審理時證稱：伊從未收過
        由被告二人交付之上開房屋租金，伊連工程款都沒收到
        ，如何收到租金，且伊亦未曾轉交該租金給證人甲○○
        （見本院卷第160頁、第161頁）等語，是證人甲○○上
        開證詞已顯可疑；再參以被告戊○○於本院審理時聲稱
        ：伊替證人丙○○處理文書，證人丙○○因而欠伊四萬
        元，伊有向丙○○說要用該四萬元抵房租，伊不清楚證
        人甲○○是否知情，均由證人丙○○與證人甲○○聯繫
        ；除該四萬元以外之房租則因伊不方便所以均沒有給付
        （見本院卷第170 頁、第171 頁）等詞，亦足見證人甲○○聲稱證人丙○○曾轉交租金云云純屬子虛；據此足
        見被告戊○○自其所謂向證人甲○○承租上開房屋九十
        五年十一月起迄九十七年三月十六日遷離為止，從未直
        接給付任何租金給證人甲○○，而證人甲○○當時已因
        無力清償債務而遭債權人聲請查封該房屋，顯見其當時
        財務陷於困難，其竟長達一年餘未收受任何租金亦對被
        告二人毫無積極催討行為，更顯與常情相悖。是渠等所
        提出之上開租賃契約書及附件之真實性益顯可疑，自不
        足作為有利於被告二人認定之佐憑。
  （四）綜上所述，被告二人所辯顯與事實相違，並不可採，本
        件事明確，渠等犯行至堪認定，應依法論科。
  二、核被告二人所為，均係犯刑法第三百三十五條第一項之侵
      占罪。又被告二人係基於一侵占犯意，自九十七年三月十
      五日至同年月十六日止，接續侵占上開建築物內如附表一
      所示物品行為，為接續犯，屬單純一罪。又被告二人就上
      開犯行，具有犯意聯絡及行為分擔，均為共同正犯。爰審
      酌被告戊○○二專畢業之智識程度，尚無前科之素行、丁○○高中畢業之智識程度、前有公共危險前科之素行，渠
      等私自將承租房屋內物品侵占入己之犯罪手段，其所侵占
      物品之價值與對告訴人造成之損害，並衡酌渠等上開所為
      將使民眾對法院拍賣房屋存有疑慮，影響法院強制執行之
      執行效果，以及被告二人犯罪後否認犯行之態度，且未得
      告訴人宥恕等一切情狀，分別量處如主文所示之刑，並均
      諭知易科罰金之折算標準，以資懲儆。
  三、公訴意旨另以：被告二人除上開經本院論罪科刑之侵占犯
      行外，另有將如附表二所示物品拆毀，又將如附表二所示
      物品侵占入己，致上開房屋之效用一部喪失，並有將該處
      二樓之馬桶敲毀，致令不堪用，均足生損害於告訴人。因
      認被告二人此部分另涉犯刑法三百三十五條第一項、第三
      百五十三條第一項及同法第三百五十四條罪嫌云云。惟按
      刑法第三百五十三條第一項之毀壞他人建築物罪，必須毀
      壞建築物之重要部分，足致該建築物之全部或一部失其效
      用，始能成立，若僅毀損其附屬之門窗等物，而該建築物
      尚可照舊居住使用者，祇能依同法第三百五十四條毀損他
      人之物論處，最高法院三十年上字第四六三號判例可資參
      照。經查：（一）公訴意旨所指遭被告二人拆毀如附表一
      、附表二所示物品均非與該房屋相互結合而非經毀損或變
      更其性質不能分離者，是核其性質均難謂建築物之重要成
      分而僅屬附屬物；參以證人己○○於本院審理時結證稱：
      伊於點交當日現場觀察房屋內管路並無堵塞毀損、不能排
      放情形，建築物本身結構及使用上亦無毀損，也無已經附
      合於建築物上不可分離遭毀損（見本院卷第87頁）等語明
      確，是被告二人縱有毀損如附表二所示分物品之行為，自
      非屬毀壞建築物之重要部分，亦無由致該建築物之全部或
      一部失其效用，揆諸上開說明，顯難以毀壞他人建築物罪
      相繩。（二）按非主物之成分，常助主物之效用，而同屬
      於一人者，為從物。但交易上有特別習慣者，依其習慣。
      主物之處分，及於從物，此觀民法第六十八條定有明文。
      而如附表二所示物品縱使配置於上開房屋內，亦均非因附
      合而當然成為上開房屋之重要成分等情，業如上述；如附
      表二所示物品既仍得單獨為權利客體，若要作為本院民事
      強制執行程序中就上開房屋拍賣及權利移轉效力所及之從
      物，則必需以同屬於原房屋所有權人為限。準此，被告二
      人入住上開房屋時「原本已有裝設但經被告二人僱工換新
      之物品」以及「原本並未裝設而經被告二人僱工安裝之物
      品」，則均因未與房屋附合，且非屬原屋主所有，而非本
      院拍賣及權利移轉效力所及甚明。查如附表二編號一所示
      「1樓配電盤及電線」、「水管管線」、編號二所示「1樓
      往 2樓樓梯口電信集線箱及第四臺管線集線箱內線材」、
      編號三所示「馬桶水路」、編號五所示「 3樓浴缸水管」
      等物品，於本院民事執行處書記官前往點交時均仍存在上
      開房屋內，此觀如附表二所示相關照片即明，堪認被告二
      人自無將上開物品侵占之行為，是此部分公訴意旨顯有誤
      會。參以證人丙○○於本院審理時結證稱：伊有裝設地下
      室、一樓、二樓配電箱，三樓及四樓則未裝配；伊另有安
      裝流理臺，更換四個水龍頭（二個洗手臺水龍頭、二個廚
      房水龍頭）與一樓、二樓及地下室之插座（見本院卷第15
      7 頁、第159頁、第161頁）等語，是堪認上開如附表二所
      示物品均為被告二人僱請證人丙○○於渠等入住時更換或
      新裝，揆諸上開說明，其所有權自仍屬被告二人所有，被
      告二人縱將上開如附表二所示物品於搬遷時一併拆走，亦
      無由構成侵占行為，自難以該罪相繩。（三）上開房屋二
      樓浴室馬桶於點交時確有裂痕等情，此觀卷附照片即明（
      見九十七年度交查字第五一六號偵查卷第11頁、第12頁）
      ，然被告丁○○就該馬桶裂痕發生原因於偵查中供稱：伊
      要將馬桶帶走，但不小心敲壞就留在現場（見九十七年度
      交查字第五一六號偵查卷第39頁、九十七年度他字第四四
      ０號第48頁）等語，對照上開二樓浴室馬桶照片顯示：該
      馬桶僅有右後側下方底座處留有裂痕，馬桶底座與地面連
      接處混凝土縫留有明顯拆卸所生細碎混凝土片，水箱則完
      整放置於一旁地面並無任何損壞等情，足見被告丁○○上
      開供稱伊原本要將該馬桶拆走，但不小心敲壞就留在現場
      等情，應與客觀事實相符，是該裂痕縱為被告丁○○試圖
      拆遷時所不慎造成，仍難僅以該馬桶存有裂痕之事實，即
      遽認被告二人確有毀棄損壞之犯意及故意毀損之行為，從
      而，此部分亦難論以毀棄損壞罪。惟因公訴意旨認上開各
      部分若構成犯罪，均係與上開被告二人經本院論罪科刑部
      分具有裁判上一罪關係，爰不另為無罪之諭知，併此敘明
      。
據上論斷，應依刑事訴訟法第二百九十九條第一項前段，刑法第
二十八條、第三百三十五條第一項、第四十一條第一項前段，刑
法施行法第一條之一第一項、第二項前段，判決如主文。
本案經檢察官陳則銘到庭執行職務
中    華    民    國    98    年     9    月     8    日
                  刑事第五庭  審判長法  官   蔡廷宜
                                    法  官   夫
                                    法  官   曾宏揚
以上正本證明與原本無異。
如不服本判決應於收受判決後10日內向本院提出上訴書狀，並應
敘述具體理由；其未敘述上訴理由者，應於上訴期間屆滿後20日
內向本院補提理由書（均須按他造當事人之人數附繕本）「切勿
逕送上級法院」。告訴人或被害人如對於本判決不服者，應具備
理由請求檢察官上訴，其上訴期間之計算係以檢察官收受判決正
本之日期為準。
中    華    民    國    98    年     9    月     8    日
                                    書記官   陳慶昀
附錄論罪科刑法條全文：
中華民國刑法第335條第1項（普通侵占罪）
意圖為自己或第三人不法之所有，而侵占自己持有他人之物者，
處 5 年以下有期徒刑、拘役或科或併科1 千元以下罰金。
附表一：有罪部分
┌──┬────────────────────────┬─────┐
│編號│物品及數量                                      │備註      │
├──┼────────────────────────┼─────┤
│一  │1樓浴室洗臉臺1組（含外露管路，編號5照片）。     │照片係指97│
│    │                                                │年度他字第│
│    │                                                │440號偵查 │
│    │                                                │卷第15頁以│
│    │                                                │下照片。  │
├──┼────────────────────────┼─────┤
│二  │1樓往2樓樓梯口電信集線箱及第四臺管線集線箱箱蓋外│同上。    │
│    │殼各1個（見編號7照片）。                        │          │
├──┼────────────────────────┼─────┤
│三  │2樓浴室洗臉臺1組（含外露管路，編號11、12照片）。│同上。    │
│    │                                                │          │
├──┼────────────────────────┼─────┤
│四  │2樓往3樓之電信集線箱外箱1個（編號13照片）。     │同上。    │
├──┼────────────────────────┼─────┤
│五  │3樓電源插座2個（編號14、15照片）、配電箱1組（編 │同上。    │
│    │號16照片）、3樓浴室洗臉臺1組（含外露管路，編號17│          │
│    │照片）、浴缸水龍頭1組（編號19照片）。           │          │
└──┴────────────────────────┴─────┘
附表二：不另為無罪諭知部分
┌──┬────────────────────────┬─────┐
│編號│物品及數量                                      │備註      │
├──┼────────────────────────┼─────┤
│一  │1樓配電盤外箱1個（被告換新、被告所有；編號2照片 │照片係指97│
│    │）、1樓配電盤及電線（均仍在，編號2照片）、流理臺│年度他字第│
│    │（被告所有）、水管管線（均仍在，編號4、6照片）、│440號偵查 │
│    │電源插座7個（被告換新、被告所有；編號3、4、5照片│卷第15頁以│
│    │）。                                            │下照片。  │
├──┼────────────────────────┼─────┤
│二  │1樓往2樓樓梯口電信集線箱及第四臺管線集線箱內線材│同上。    │
│    │（均仍在，編號7照片）。                         │          │
├──┼────────────────────────┼─────┤
│三  │2樓配電箱外箱1個（被告換新、被告所有；編號10照片│同上。    │
│    │）、2樓電源插座2個（被告換新、被告所有，編號9照 │          │
│    │片）、2樓浴室水龍頭2組（被告換新、被告所有；編號│          │
│    │12照片）、馬桶水路（仍在，編號12照片）。        │          │
├──┼────────────────────────┼─────┤
│四  │2樓往3樓電源插座（被告換新、被告所有，編號13照片│同上。    │
│    │）。                                            │          │
├──┼────────────────────────┼─────┤
│五  │3樓浴缸水管（仍在，編號19照片）。               │同上。    │
├──┼────────────────────────┼─────┤
│六  │地下室配電箱及電信集線箱外箱及線路各1組（被告換 │同上。    │
│    │新、被告所有；編號23照片）、地下室電源插座2組（ │          │
│    │被告換新、被告所有；編號24、25照片）。          │          │
└──┴────────────────────────┴─────┘


司法院資訊處製作；財團法人民間司法改革基金會備份。
